【裁判字號】    88,自,819
【裁判日期】    890322
【裁判案由】    詐欺
【裁判全文】
台灣台中地方法院刑事判決                          八十八年度自字第八一九號
    自  訴  人  丙○○
    被      告  乙○○
                甲○○
右列被告因詐欺等案件，經自訴人提起自訴，本院判決如左：
    主  文
乙○○、甲○○被訴詐欺部份均無罪；被訴違反稅捐稽徵法部分自訴不受理。
    理  由
一、自訴意旨詳如附件自訴狀所載。
二、自訴人認被告乙○○、甲○○涉犯右揭罪嫌，無非以自訴人於八十四年間欲在原
    屬自訴人之父潘舜惠、伯父潘舜卿所有坐落台中縣神岡鄉○○段四七之一地號土
    地（嗣又分割出同地段四七之一六七、四七之一六八、四七之五六九地號三筆土
    地）上修建家族墓，被告乙○○以「大社基督長老教會公墓管理委員會」主任委
    員之身分向自訴人稱自訴人就上開土地已無權利，在上開土地上修墓需繳交管理
    費用新台幣（下同）二萬元，自訴人依言於八十四年十二月八日繳交二萬元，被
    告乙○○竟以假名「潘萬益」出具收據，嗣乙○○卸任主任委員，將上開管理委
    員會之財務均移交繼任之主任委員即被告甲○○，因認被告乙○○、甲○○涉犯
    刑法第三百三十九條第一項共同詐欺取財罪；另「大社基督長老教會公墓管理委
    員會」自七十一年間設立時起迄今，均未辦理營利事業設立登記等語，而認被告
    二人另涉犯稅捐稽徵法第四十一條詐術逃漏稅捐罪。訊據被告乙○○、甲○○固
    坦承有收受自訴人所繳交之二萬元，惟堅決否認有右揭犯行，被告乙○○並辯稱
    ：上開土地自清朝以降均供教會公墓使用，原由潘智仔大必厘管理，潘智仔大必
    厘死亡後由其孫潘明道管理，嗣因潘明道遷居基隆市，方將墓園管理工作委由「
    大社基督長老教會公墓管理委員會」管理，係依「大社基督長老教會墓園管理使
    用條例」向自訴人收取墓地管理費二萬元，收取費用後確實有僱人管理維護該墓
    園，且被告乙○○在教會會員名冊上登記之姓名為「潘萬益」，在教會中並向以
    「潘萬益」之名行之，並無詐騙自訴人之情事；而「大社基督長老教會公墓管理
    委員會」並非營利事業機構，毋庸為營利事業設立登記等語。被告甲○○則辯稱
    ：係事後方接任「大社基督長老教會公墓管理委員會」主任委員後，本案與被告
    甲○○無關等語。
三、按犯罪事實應依證據認定之，無證據不得推定其犯罪事實。刑事訴訟法第一百五
    十四條定有明文。又認定不利於被告之事實，需依積極證據，茍積極證據不足為
    不利於被告事實之認定時，即應為有利於被告之認定，更不必有何有利之證據。
    再自訴人之指訴係以使被告受刑事訴追為目的，是其陳述是否與事實相符，仍應
    調查其他證據以資審認。此外，刑法第三百三十九條第一項之詐欺取財罪之成立
    ，係以意圖為自己或第三人不法所有，以詐術使人將本人或第三人之物交付為要
    件，所謂以詐術使人交付，必須被詐欺人因其詐術而陷於錯誤，若其所用方法，
    不能認為詐術，亦不致使人陷於錯誤，即不構成該罪。換言之，該罪必須行為人
    自始基於不法所有之意圖，以詐術使人交付財物，始能構成。經查，上開四筆土
    地之所有權人係「祭祀公業潘智仔大必厘」，有自訴人所提出之土地登記簿謄本
    在卷可稽，又「祭祀公業潘智仔大必厘」現派下員僅有潘明道一人，亦有台中縣
    神岡鄉公所八十九年二月二日八九神鄉民字第一六六一號函在卷可按，而上開四
    筆土地本即係供為墓園使用，原由潘明道之祖父潘智仔大必厘管理，潘智仔大必
    厘死亡後，未再改選管理人，由潘明道繼續管理之，迄民國五十年左右潘明道因
    欲遷居基隆，故將上開土地交大社基督教長老教會管理等情，業據潘明道結證屬
    實，核與被告之供述相符，與上揭土地登記簿謄本及台中縣神岡鄉公所函所示之
    內容、並自訴人亦不否認上開四筆土地原即係供為墓地使用等情互核，亦無扞格
    之處；又大社基督長老教會為管理上開四筆土地上之墓園，訂有「大社基督長老
    教會墓園管理使用條例」，並依該使用條例設立「大社基督長老教會公墓管理委
    員會」，亦有自訴人所提出之「大社基督長老教會墓園管理使用條例」在卷可資
    為憑，依該使用條例第五條第二款之規定，凡符合該使用條例第三條第二款所定
    該教會信徒之配偶或父母、子女媳婦已受洗或堅信禮者，使用上開土地上墓園，
    個人墓應繳交一萬元、家族墓則加倍（即二萬元）之負擔金（奉獻），而自訴人
    於八十四年十二月八日係為修建家族墓而向「大社基督長老教會公墓管理委員會
    」提出使用上開土地上墓園之申請，亦有自訴人所提出之大社基督長老教會公墓
    申請書在卷可按，足見被告乙○○向自訴人收取二萬元係基於其為「大社基督長
    老教會公墓管理委員會」之主任委員、並係依該「大社基督長老教會墓園管理使
    用條例」而為之，並無施用詐術可言；再被告乙○○向自訴人收取該二萬元費用
    後，固非以其戶籍上所登記之姓名「乙○○」出具收據交付自訴人，而係以「潘
    萬益」之名義出具收據交付自訴人收執，然自訴人於本院審理中亦自承：「我自
    小學時起即知他（即被告乙○○）叫潘萬益，是他簽收據後我才知道他實際是叫
    乙○○」，核與被告乙○○供稱其在教會中登記之名字係潘萬益，並向以潘萬益
    之名字行之等語相符，按姓名僅為辨別人別之符號，除戶籍登記上之姓名外，於
    日常生活中另取別名或別號使用，屢見不鮮，被告乙○○既已使用「潘萬益」之
    名達數十年之久，自訴人自幼亦僅知被告乙○○所使用之「潘萬益」之名，則被
    告乙○○以「潘萬益」之名義出具收據交付自訴人，要不致使自訴人於人別之辨
    識陷於錯誤，亦尚難僅因被告乙○○係以其日常所使用之「潘萬益」名義而非以
    戶籍登記上之姓名簽立收據，即謂被告乙○○有施用詐術之行為；另「大社基督
    長老教會公墓管理委員會」向使用墓園者收取之費用係充為管理、維護上開土地
    上墓園之費用，且該「大社基督長老教會公墓管理委員會」不論係被告乙○○或
    甲○○擔任主任委員之期間，均確實有僱人至上開土地上之墓園作除草、清潔等
    管理維護之工作，自訴人繳交前揭二萬元費用後，確實有在上開土地上修建家族
    墓，惟自訴人所修建之家族墓部分，係自訴人拒絕該「大社基督長老教會公墓管
    理委員會」所僱用之人從事管理、維護之工作，亦據自訴人於本院審理中陳述甚
    明，足見被告乙○○收取自訴人所繳交之費用後，亦確實將之使用於上開土地上
    墓園之管理維護，尤難認被告乙○○有何不法所有之意圖，而被告甲○○係在八
    十五年四月間方接任「大社基督長老教會公墓管理委員會」主任委員之職，更不
    得僅因被告甲○○因嗣後接任為「大社基督長老教會公墓管理委員會」之主任委
    員，因移交而接受該管理委員會之財務，即逕行推定被告甲○○亦有不法所有之
    意圖。綜據上述，大社基督長老教會既受上開土地登記上之所有權人即「祭祀公
    業潘智仔大必厘」派下之委託而代為管理土地，被告乙○○基於其為「大社基督
    長老教會公墓管理委員會」主任委員之地位、並係依「大社基督長老教會墓園管
    理使用條例」之規定向自訴人收取費用，被告甲○○因接任為「大社基督長老教
    會公墓管理委員會」主任委員而續為管理該委員會之財務，要難認有何詐欺之可
    言，揆諸前開說明，至屬明灼。至自訴人一再指稱上開四筆土地係其父潘舜惠、
    潘舜卿所有，雖曾捐贈於大社基督長老教會，然因未辦理移轉登記，贈與不生效
    力，上開四筆土地應屬自訴人所有，惟上開四筆土地之真正所有權人係何人，縱
    有糾紛，亦應循民事訴訟程序請求救濟，尚不得僅因自訴人與上開土地登記上之
    所有權人間就上開土地權利存有爭執，即推定受土地登記權利人委託之被告涉犯
    刑事罪責，而本件除自訴人之指訴外，復查無其他積極證據足資證明被告乙○○
    、甲○○有何詐欺之犯行，就自訴人自訴被告詐欺部分，自應為被告無罪之諭知
    。
四、按犯罪之被害人得提起自訴，刑事訴訟法第三百十九條第一項前段定有明文，非
    因犯罪直接被害之人，不得提起自訴，不得提起自訴而提起者，應諭知不受理之
    判決，同法第三百三十四條亦有明文。依上規定，必須係因犯罪而被害之人，始
    得提起自訴；非因犯罪而被害之人，不得提起自訴，乃當然之解釋，而所稱犯罪
    之被害人，以因犯罪而直接被害之人為限。被告乙○○、甲○○被訴涉犯稅捐稽
    徵法第四十一條詐術逃漏稅捐罪部分，被告乙○○、甲○○固坦承「大社基督長
    老教會公墓管理委員會」並未辦理營利事業登記。惟查，稅捐稽徵法第四十一條
    之規定，係在保護國家法益，除非行為人在侵害國家法益之同時亦具有侵害個人
    法益之情形，被害人方得提起自訴，否則其直接被害人為國家，個人自不得提起
    自訴。查被告固未辦理營利事業登記，姑不論單純未辦理營利事業登記尚與稅捐
    稽徵法第四十一條詐術逃漏稅捐罪之構成要件有間，況被告單純未辦理營利事業
    登記並不致使自訴人之個人法益同時受損，自訴人就此部分非直接被害人，自不
    得提起自訴，乃自訴人竟併提起之，秉諸前揭說明，就此部分自應諭知不受理之
    判決。
據上論斷，應依刑事訴訟法第三百四十三條、第三百零一條第一項、第三百三十四條
，判決如主文。
中        華        民        國    八十九    年    三    月    二十二  日
                                臺灣臺中地方法院刑事第二庭
                                    法  官  呂麗玉
右正本證明與原本無異。
如不服本判決，應於判決送達後十日內向本院提出上訴狀，上訴於臺灣高等法院臺中
分院( 須附繕本 )。
                                    書記官
中        華民        國    八十九    年    三    月    二十三  日


司法院資訊處製作；財團法人民間司法改革基金會備份。
